臺灣高等法院臺中分院民事判決　　　　　　96年度上字第45號
　上　訴　人　丙○○
　　　　　　　　　　　0000.
　　　　　　　　　　　　4 C.
　訴訟代理人　巫瑞村　律師
　上　訴　人　丁○○
　　　　　　　乙○○○○○○
　上二人共同
　訴訟代理人　甘龍強　律師
　被　上訴人　馬來西亞商富析資產管理股份有限公司
　　　　　　　台灣分公司
　法定代理人　甲○○
　訴訟代理人　吳光陸　律師
　複　代理人　廖瑞鍠　律師
　　　　　　　戊○○
上列當事人間請求確認租賃關係不存在事件，上訴人對於民國95
年12月13日臺灣彰化地方法院95年度訴字第669 號第一審判決提
起上訴，本院於96年4月25日言詞辯論終結，茲判決如下：
    主  文
上訴駁回。
第二審訴訟費用由上訴人負擔。
    事  實
一、上訴人聲明求為判決：(一)原判決廢棄。(二)被上訴人在第一審
    之訴及假執行之聲請均駁回。(三)第一、二審訴訟費用均由被
    上訴人負擔。其陳述除與原判決記載相同者予以引用之外，
    另補稱：
  (一)本件被上訴人聲請就系爭不動產查封拍賣，經原審法院執行
    處於民國（下同）94年6 月14日執行查封時，據在場人巫孟
    春稱：查封之標的物係由伊承租，租期自91年2月5日至 105
    年12月16日止，月租計二萬五千元，因景氣不好，自93年間
    起月租降為二萬元，租金年付一次，明年的租金也已交付支
    票給付完畢。並當場提出認證書影本一件附卷。上情有原審
    法院94年度執字第7940號查封筆錄載明可稽，上訴人於原審
    已提出該筆錄影本（原審卷66、67頁）為證。據上查封筆錄
    所載，巫孟春為占有使用系爭房屋之人，甚為明確。巫孟春
    迄今仍實際占有使用系爭房屋經營莎莉百貨行，其確有給付
    租金，則巫孟春所陳之租賃關係為真實，不可能係出於通謀
    虛偽意思表示，應不待言。
  (二)按系爭坐落彰化縣溪湖鎮○○段757 地號土地，屬上訴人丁
    ○○所有。該土地上房屋，即同地段254 建號門牌溪湖鎮○
    ○街284 號鋼筋混凝土造四層樓房，為上訴人丙○○所有，
    固為兩造所不爭。然而，上開土地原有加強磚造二層樓房，
    與該土地同屬上訴人丁○○所有。丁○○於73年1 月20日、
    78年7月26日、80年8月23日，先後提供該房屋土地，為台中
    區中小企業銀行股份有限公司設定本金最高限額新台幣（下
    同）400 萬元、600萬元、440萬元之抵押權，先後借款總額
    達1200萬元。81年2 月28日凌晨發生火災，上開房屋屋頂已
    塌陷，樑、柱及磚牆則嚴重裂縫，除基地尚堪使用外，其餘
    均已達須拆除重建之程度。承保火險之保險公司理賠給付保
    險金，抵押權人台中企銀亦出具同意書，同意丁○○領取保
    險金。上開房屋經火災焚毀後，上訴人丁○○因先前與訴外
    人黃慶讚合夥建築房屋銷售，而黃慶讚經營之富慶開發建設
    股份有限公司於81年、82年間因資金週轉困難而告倒閉，丁
    ○○受拖累，致無力重建房屋。至84年間，上開房屋經拆除
    ，始由上訴人丙○○出資於上開基地興建系爭鋼筋混凝土造
    四層樓房。台中企銀於丙○○興建上開房屋後，即藉詞先前
    丁○○以土地房屋設定抵押時，約定丁○○對於抵押之建物
    不得任意拆除、變更現狀或有減少價值之行為，或將所抵押
    土地同意他人興建房屋，而前述火災後牆壁仍存在，稍加整
    修仍可居住，丁○○竟為圖賴債，將建物拆除，假借其子丙
    ○○名義興建四層樓房，並以丙○○名義辦理保存登記，致
    對其造成極大損失，於是一方面提起民事訴訟，請求丁○○
    、丙○○拆除新建之四樓房屋（彰化地方法院86年度訴字第
    490 號），另一方面對丁○○、丙○○等人提起偽造文書之
    告訴（台灣彰化地方法院檢察署87年度偵字第1581號）。以
    上各情有台灣彰化地方法院檢察署87年度偵字第1581號不起
    訴處分書載明可稽。台中企銀提起上述民事訴訟及刑事告訴
    後，丁○○、丙○○父子於87年3 月與其達成和解，由丁○
    ○、丙○○父子提供系爭土地與房屋設定抵押，向台中企銀
    借款2500萬元，用以清償先前丁○○向台中企銀之借款本金
    1200萬元及其利息。經雙方簽訂協議書後，台中企銀乃於87
    年4月具狀撤回上揭民事訴訟之起訴。
  (三)上訴人丙○○出資興建系爭房屋，於85年5 月建築完竣，同
    年8 月為保存登記，嗣於85年12月16日與上訴人陳昱甫（原
    名陳坤龍）簽訂租約，將房屋二樓至四樓出租與陳昱甫，並
    載明出租人同意承租人由一樓店舖出入通行（一審訴字卷47
    、48頁）；86年1 月20日，丙○○再與丁○○簽訂租約，將
    該房屋一層店舖及二樓房間一間出租與丁○○開設華豐百貨
    行（一審訴字卷50、51頁）。上訴人丁○○與丙○○雖屬父
    子，但丁○○有子女三人，丙○○並非獨子，系爭房屋既為
    丙○○所出資興建，則丁○○使用該房屋，須付出租金，為
    情理之常，原審以其二人為父子關係，而推斷系爭租約並非
    真實云云，自有誤會。按台中企銀就系爭房地涉訟相當時日
    ，始與丁○○、丙○○達成和解，其就系爭房地實際使用情
    形，自然知之甚詳，對於上開租約之存在，當然知悉其事。
    因此，87年4 月27日與丁○○、丙○○簽訂抵押權設定契約
    書時，於「聲請登記外之約定事項」欄，第5 點填載「本抵
    押包括現在及將來地上建物未保存登記部分全部抵押在內」
    （一審訴字卷90頁），而非如上訴人以其他土地提供該銀行
    設定抵押權時，蓋上「本件抵押物包括增建部分及附屬建物
    在內本件抵押物並無出租情事」之條戳（一審卷87頁）。倘
    若不是台中企銀知悉上開租約存在，豈有在簽訂抵押權設定
    契約時，不循慣例蓋用上述條戳，載明本件抵押物並無出租
    情事之理？系爭抵押權於87年4 月27日完成設定登記（一審
    訴字卷89頁），87年6月5日台中企銀撥付貸款2000萬元，在
    撥付貸款前，台中企銀要求丁○○、丙○○及連帶保證人楊
    富士（丁○○之妻）簽立切結書，該切結書第三點載稱「所
    提供之抵押物目前未出租，嗣後如欲出租他人使用，需先以
    書面通知貴行。且立切結書人保證絕不租予非法或違反土地
    使用相關規定者」（一審員簡字卷14頁）。按台中企銀於系
    爭抵押權設定時，已知悉系爭租約存在，有如上述，則其嗣
    後要求上訴人簽立上揭切結書，係為滿足貸款撥款書面審核
    之要求，甚為明顯。而合意終止租約，需出租人與承租人雙
    方有終止租約之合意，方為相當，上揭切結書簽立後，系爭
    租約之承租人既仍繼續占有使用租賃標的之爭爭房屋，則出
    租人與承租人何來終止租約之合意？而承租人陳昱甫未經簽
    立切結書，何來合意？因此，原審所稱應解為丙○○出具切
    結書時，系爭租賃關係早已合意終止或已消滅云云，其屬誤
    會，甚為明顯。
  (四)系爭租約均為真實，縱使未經公證或認證，其真實性並不因
    而有所減損。原判決所稱，上訴人就系爭租約遲至87年行將
    受強制執行時，始為認證，其動機可議云云，似乎言之成理
    。然而，當事人不諳法律，誤認經認證後可加強租約之效力
    ，從而在將受強制執行時，就原先存在之租約為認證，倘若
    因而以其認證之動機可議，即推斷該原先存在之租約並非真
    實，其屬謬誤，應不待言。
  (五)按第三人主張表意人與相對人通謀而為虛偽意思表示者，該
    第三人應負舉證之責。最高法院著有48年台上字第29號判例
    ，可供參照。本件被上訴人主張上訴人間就系爭房屋所為租
    賃契約，係出於通謀虛偽意思表示，係不實在云云，依上揭
    最高法院判例意旨，自應就上訴人間之通謀虛偽意思表示，
    負舉證之責。被上訴人主張應由上訴人就系爭租賃契約之真
    正，負舉證之責云云，自非可採。且民法第87條之通謀虛偽
    意思表示，指表意人與相對人相互明知為非真意之表示而言
    ，故表意人之相對人不僅須知表意人非真意，並須就表意人
    非真意之表示相與為非真意之合意，始為相當。最高法院51
    年台上字第215號、62年台上字第316號判例，揭示甚明。本
    件上訴人丁○○、陳昱甫向丙○○承租系爭房屋，確實由承
    租人占有使用系爭房屋（其嗣後轉租與訴外人巫孟春，不得
    據以否定先前其二人占有使用之事實），而承租人亦確實有
    給付租金之事實，此種情形，自不得認該租約為租賃雙方相
    與為非真意之表示，而認該租約為無效。
  (六)再上訴人丙○○於87年申報綜合所得稅時，就系爭租約之租
    金收入，亦經申報，有原審向財政部台灣省中區國稅局員林
    稽徵所函調之所得稅結算申報書影本在卷（一審卷20頁）為
    證，被上訴人主張上訴人就系爭租約之租賃所得，未經申報
    云云，與事實不符。綜上所陳，系爭租賃契約確實存在，原
    審認其不實，而為上訴人敗訴之判決，確屬違誤，請廢棄改
    判如上訴聲明所載。
二、被上訴人聲明求為判決：(一)上訴駁回。(二)第二審訴訟費用由
    上訴人負擔。(三)如受不利判決，願供擔保，請准宣告免為假
    執行。其陳述除與原判決記載相同者予以引用之外，另補稱
    ：
  (一)按法院為判決時，應斟酌全辯論意旨及調查證據之結果，依
    自由心證判斷事實之真偽。又法院依自由心證判斷事實之真
    偽，不得違背論理及經驗法則，民事訴訟法第222條第1項前
    段及第3 項定有明文。本件上訴人主張其間租賃關係存在，
    不僅應舉證證明，且所提證據，必須依經驗法則或理論法則
    足以認定確有租賃之事實。上訴人雖提出經認證之租約，亦
    不足以證明有租賃關係，蓋按諸常情，既已出具切結書聲明
    未出租，其切結書應屬實在，不致為虛偽。上訴人丁○○、
    丙○○既已出具切結書給台中商業銀行，表示抵押權設定前
    房屋未出租，即應為無出租之認定。上訴人謂被上訴人要求
    上訴人簽立上揭切結書，係為滿足其貸款撥款書面審核之要
    求，應就此舉證證明。
  (二)按諸情理，有承租，當係自己有使用必要，不可能轉租他人
    以圖利。本件上訴人丁○○及上訴人陳昱甫均未實際使用，
    皆轉租巫孟春使用，已不合情理。且依租約，上訴人陳昱甫
    每月租金二千元，但上訴人陳昱甫轉租巫孟春每月租金為七
    千元，上訴人丁○○之租金每月亦為二千元，但轉租巫孟春
    為每月一萬八千元。參諸上訴人丙○○主張房屋為其出資興
    建，所費不少，豈有可能僅收每月共四千元租金，上訴人丁
    ○○、陳昱甫反而可多收一萬六千元、五千元，實不合理。
  (三)上訴人丙○○主張與上訴人陳昱甫於85年12月16日簽定租賃
    契約時，即將租金86,000 元存入丙○○帳戶內，另於86年1
    月13日將88,000元，同年3月13日將24,000元、同年8月25日
    將70,000元及87年4月13日將180,000元、存入上訴人丙○○
    之妻謝幸津之帳戶內，所給付之租金及保證金共計 448,000
    元，上訴人丙○○即以上訴人陳昱甫所給付之租金及保證金
    供作申辦移民加拿大所需存款之一部分，上訴人丁○○租金
    部分，雙方約定系爭樓房之房屋稅款由上訴人丁○○繳交，
    以抵充租金云云，核與所提租約約定之租金給付方式不同，
    即依上訴人陳昱甫之租約係十年租金一次給付，並註明共付
    348,000 元。另上訴人丁○○之租約，其租金並未約定抵充
    稅款，且須付保證金10萬元，凡此不符，足見租賃不實，從
    而所提存款證明亦不足以證明租賃真正。再參酌上訴人丙○
    ○86所得稅申報書並無系爭房屋租金收入，益見租賃不實。
    雖上訴人辯以陳昱甫租約內就租金給付日期，如何給付未約
    定云云，惟該租約既已載明「雙方願意先付十年租金，自85
    年12月16日起至95年12月16日止，共付34萬8 仟元」，按諸
    常情係連同保證金十萬元一次給付，何有可能如上訴人所辯
    未約定，更不可能係分別於85年12月16日、86年1月13日、3
    月13日、8月25日、87年4月13日相隔一年多分次給付，足見
    此應係移花接木，就其存摺上之金額拼湊說明。再上訴人丁
    ○○租金抵扣房屋稅一節，不僅未載明於契約，且並無任何
    稅捐收據可證。況租金數額不可能如此恰巧足夠抵付房屋稅
    金，其差額如何給付？尤其租金每年有增加2400元，更應不
    可能如此恰巧可抵付房屋稅金，而無差額。上訴人就此差額
    之給付亦始終未據提出證據說明，足見租賃不實在。
  (四)關於上訴人主張有通知台中商業銀行租賃及該行知悉租賃，
    係推測之詞，被上訴人否認之，蓋其所提協議書，並無此記
    載，至上訴人主張丁○○、丙○○二人以87年5 月20日溪湖
    郵局106 號存證信函表示切結書所載與事實不符一節，被上
    訴人否認之，蓋其主張未看清楚內容，在空白資料簽章，核
    與常情不合，應非可信。另其提出之91年8 月19日溪湖郵局
    779 號存證信函，係因丁○○、丙○○於87年5月8日向台中
    商銀辦理抵押借款時立具之切結書，聲明「所提供之抵押物
    目前並未出租，嗣後如欲出租他人使用，需先以書面通知貴
    行」，該行乃於91年8月14日以溪湖郵局存證信函第774號斥
    責丁○○、丙○○「於87年6月5日向本行借貸二筆共計2500
    萬元整，並簽立切結聲明所提供於本行之抵押物絕無出租他
    人之情事，否則願負一切民刑事責任，孰料台端發生滯欠利
    息時經本行強制執行竟由第三人陳坤龍主張於抵押權設定前
    已有租約存在，顯與當初台端申貸時切結內容不同，台端此
    舉恐已觸犯律」等語（見台中商業銀行溪湖分行96年3 月21
    日中溪湖字第09606300380 號函送之抵押借款徵信資料中之
    切結書所載），上訴人回復該行774 號存證信函，並非如上
    訴人主張早已通知該行有租賃。
  (五)至於房屋由丙○○出資建築一節，應與本件無關。事實上，
    土地既為上訴人丁○○所有，縱房屋由上訴人丙○○出資建
    築，在父子間焉有可能使用土地建築房屋毋庸給付代價者，
    而為父親之上訴人丁○○使用兒子上訴人丙○○興建房屋，
    卻須支付房租？不符常理。
    理  由
一、被上訴人主張：(一)坐落彰化縣溪湖鎮○○段757 號之系爭土
    地係上訴人丁○○所有，系爭土地上之建物即建號 4、門牌
    彰化縣溪湖鎮○○街284號、鋼筋混凝土造、住商用4層樓房
    之系爭房屋，則為上訴人丁○○之子被告丙○○所有。(二)上
    訴人丁○○、丙○○於87年4 月間，提供上開系爭房地向台
    中商業銀行辦理抵押借款，設定本金最高限額3000萬元抵押
    權予臺中商銀，作為借款之擔保，並於87年5月8日共同出具
    切結書，表明系爭房地未出租，臺中商業銀行遂於87年6月5
    日撥貸2000萬元。(三)臺中商業銀行已於94年2 月間將上開抵
    押債權及抵押權讓與被上訴人，並辦竣抵押權讓與登記在案
    。被上訴人遲至94年6 月聲請查封系爭房地時，經在場之訴
    外人巫孟春告知，復經被上訴人聲請閱覽相關執行事件卷宗
    後，始查悉上訴人主張系爭房地有如原審判決附表所示租賃
    關係存在。(四)因上訴人丁○○、丙○○為父子關係，已共同
    出具切結書表明系爭樓房於抵押權設定時未出租，渠等自不
    可能有租賃關係存在。又上訴人丁○○、陳昱甫均未實際使
    用系爭房，另行轉租他人。且上訴人間約定之租金，或為二
    千元或為七千元，上訴人陳昱甫甚至一次預付10年租金。上
    訴人所述給付之租金之方式，與所提租約約定之租金給付方
    式不同，應係移花接木，就其存摺上之金額拼湊說明。就上
    訴人丁○○以租金抵扣房屋稅一節，不僅未載明於契約，且
    並無任何稅捐收據可證，況租金數額不可能正好抵付房屋稅
    金，其差額如何給付？亦始終未據提出證據說明。尤其房屋
    為上訴人丙○○出資興建，竟僅收每月共四千元租金，上訴
    人丁○○、陳昱甫轉租反而可多收一萬六千元、五千元。而
    土地既為丁○○所有，縱房屋由丙○○出資建築，在父子間
    使用土地建築房屋毋庸給付代價，而丁○○使用兒子丙○○
    興建之房屋，卻須支付房租？均不合常情。足見租賃不實，
    應係通謀虛偽意思表示，而為無效。(五)茲因上訴人丙○○曾
    於執行程序中聲明有前開租賃關係存，以致系爭建物之拍賣
    條件經訂為拍定後不點交，影響被上訴人權益，為此訴請確
    認如原審判決附表編號一、二所示租賃關係均不存在。
二、上訴人則以：(一)如原審判決附表所示之租賃關係，業經出租
    人與承租人簽訂租賃契約，並經法院公證處認證在案，被上
    訴人否認其真正，應由被上訴人負舉證責任。(二)上訴人丁○
    ○為求順利向臺中商銀借得款項，便在空白切書上簽名蓋章
    ，故該切結書所載與事實不符。臺中商銀要求上訴人簽立上
    揭切結書，僅係為滿足貸款撥款書面審核之要求而已。蓋臺
    中商銀設定抵押權時，都會蓋上「本件抵押物包括增建部分
    及附屬建物在內本件抵押物並無出租情事」之條戳，而本件
    抵押權設定契約書上卻不循慣例蓋用上述條戳，僅只填載「
    本抵押包括現在及將來地上建物未保存登記部分全部抵押在
    內」，未載明系爭樓房未出租情事，足見臺中商銀知悉系爭
    房地於抵押權設定前已有租賃關係存在。(三)上訴人陳昱甫於
    85年12月16日簽定租賃契約時，已將租金86,000元存入上訴
    人丙○○之帳戶內。嗣後，更陸續於年1月13日、86年3月13
    日、86年8月25日、87年4月13日，分別將88,000元、24,000
    元、70,000元、180,000 元存入上訴人丙○○之妻謝幸津之
    帳戶內，合計已給付之租金保證金為448,000 元。上訴人丙
    ○○即以前開已收取之租及保證金，充作申辦加拿大移民存
    款之一部分。至於丁○○租金部分，雙方約定由上訴人丁○
    ○代繳系爭樓房之房稅抵充之。(四)臺中商銀於貸款時已知系
    爭樓房於抵押權設定前早有租賃關係存在，被上訴人為其後
    手，上訴人自得以此事由對抗被上訴人。上揭租賃關係既屬
    真實，則被上訴人請求確認租賃關係不存在，即屬無據等語
    ，資為抗辯。
三、兩造前揭主張及抗辯，對於下列事項雙方均不爭執，自可採
    為認定事實之基礎：(一)系爭房地分別為上訴人丙○○、丁○
    ○所有。(二)上訴人丁○○、丙○○於87年4 月間向臺中商銀
    借款，並提供系爭房地設定本金最高限額3000萬元抵押權為
    擔保，於87年6月5日借得2000萬元。(三)臺中商銀行已於94年
    2 月間將抵押權及抵押債權讓與被上訴人，並辦竣抵押權讓
    與登記。(四)上訴人丁○○、丙○○為父子關係，丁○○則為
    上訴人陳昱甫之姨丈，上訴人丙○○、陳昱甫為表兄弟關係
    。(五)上訴人丙○○曾於94年11月21日在原審法院94年度執字
    第7940執行事件程序進行中，具狀聲明有如原審判決附表所
    示之租賃關係存在。惟就被上訴人主張上訴人丁○○、丙○
    ○父子於系爭樓房設定抵押權時，已共同出具切結書表明系
    爭樓房未出租，不可能有上述租賃關係存在，且就租金給付
    所述亦不符常理，應係通謀虛偽意思表示而為無效各節，則
    為上訴人所否認，並以前情抗辯。是本件兩造所爭執者即原
    審判決附表所示之租賃關係，是否出租人與承租人間通謀虛
    偽意思表示而為無效？爰分析說明如下：
  (一)被上訴人主張上訴人丁○○、丙○○父子於其向臺中商銀辦
    理抵押借款，提供系爭房地設定抵押權予臺中商銀，作為借
    款擔保時，曾共同出具切結書，表明系爭房地未出租，已據
    提出上訴人丁○○、丙○○父子於87年5月8日共同出具之切
    結書影本在卷可稽，上訴人亦不否認丁○○、丙○○確有共
    同出具此切結書之事實，雖上訴人辯以丁○○為求順利向臺
    中商銀借得款項，未看清楚內容，便在空白切書上簽名蓋章
    ，故該切結書所載與事實不符，臺中商銀要求簽立該切結書
    ，僅係為滿足貸款撥款書面審核之要求云云。然依該切結書
    記載：「立切結人丁○○、丙○○提供座落彰化縣溪湖鎮○
    ○段757地號、壹公畝陸伍平方公尺暨地上建物254建號建物
    門牌溪湖鎮○○段284號鋼筋混凝土結構造肆層樓房合計430
    .67 平方公尺予臺中區中小企業銀行（即臺中商銀之原名）
    辦理抵押權設定，權利範圍本金最高限額新台幣參仟萬元整
    ，願遵守下列事項：：：三所提供之抵押物目前未出租，嗣
    後如欲出租他人使用，需先以書面通知貴行：：：六本切結
    書有關條款，均經貴行詳細告知，立切結書人絕無異議。此
    致臺中區中小企業銀行台照、立切結書人（即）不動產提供
    人兼連帶債務人丙○○（簽名，並蓋用丙○○印文）、不動
    產提供人兼連帶債務人丁○○（簽名，並蓋丁○○印文）」
    等內容可知，上訴人丁○○、丙○○於辦理系爭樓房抵押權
    設定時，已明確聲明肯認確無如原判決附表所示租賃關係存
    在，且該切結書有關條款，均經臺中商銀經辦人員告知，上
    訴人丁○○、丙○○並拋棄異議權。
  (二)按解釋意思表示，固須探求當事人之真意，不得拘泥於所用
    之辭句，但所用之辭句業已表示當事人真意，無須別事探求
    者，即不得反捨所用之辭句而更為曲解，此理甚明。細繹前
    開切結書內容，其用語甚為簡單，文義更是淺顯易懂。上訴
    人丁○○、丙○○或為經營百貨業之商人，或為移民加拿大
    之外僑，對該切結書所載內容，當無不解其意之理，更不可
    能為求順利借得款項，便輕率在空白切書上簽名蓋章，或未
    看清楚內容即輕率為之。該切結書既經上訴人丁○○、丙○
    ○二人分別簽名並用印其上，表明系爭樓房於設定抵押權時
    未出租之旨趣，復明言嗣後如欲出租他人使用，需先以書面
    通知銀行，並拋棄異議權，揆諸前揭說明，該切結書自足以
    為系爭樓房無出租之認定，而證明系爭樓房於設定抵押權時
    ，並無原審判決附表所示之租賃關係存在。上訴人所辯上情
    有違常理，殊難採信。
  (三)上訴人提出之91年8月19日溪湖郵局779號存證信函，係其回
    復台中商業銀行774 號存證信函，因上訴人丁○○、丙○○
    於前開87年5月8日之切結書，聲明「所提供之抵押物目前並
    未出租，嗣後如欲出租他人使用，需先以書面通知貴行」，
    該行於聲請強制執行查封系爭房地時第三人陳坤龍主張有租
    約存在，乃以91年8月14日以溪湖郵局存證信函第774號斥責
    丁○○、丙○○「於87年6月5日向本行借貸二筆共計2500萬
    元整，並簽立切結聲明所提供於本行之抵押物絕無出租他人
    之情事，否則願負一切民刑事責任，孰料台端發生滯欠利息
    時經本行強制執行竟由第三人陳坤龍主張於抵押權設定前已
    有租約存在，顯與當初台端申貸時切結內容不同，台端此舉
    恐已觸犯律」等語，上訴人前開779號信函係回復該行774號
    存證信函，並非如上訴人主張其早已通知該行系爭樓房有租
    賃情事。
  (四)上訴人主張系爭不動產於94年6 月14日執行查封時，據在場
    人巫孟春稱：查封之標的物係由伊承租，租期自91年2月5日
    至105年12月16日止，月租計25000元，因景氣不好，自93年
    間起月租降為20000 元，租金年付一次，明年的租金也已交
    付支票給付完畢。並當場提出認證書影本一件附卷。巫孟春
    迄今仍占有使用系爭房屋經營莎莉百貨行，其確有給付租金
    ，則巫孟春所陳之租賃關係自為真實，不可能係出於通謀虛
    偽意思表示。只因當事人不諳法律，誤認經認證後可加強租
    約之效力，從而在將受強制執行時，方就原先存在之租約為
    認證，又上訴人丁○○與丙○○雖屬父子，但丁○○有子女
    三人，丙○○並非獨子，系爭房屋既為丙○○所出資興建，
    則丁○○使用該房屋，須付出租金，自為情理之常云云。然
    巫孟春所提之租約，其租期係自91年2月5日至105 年12月16
    日止，本不能用以證明上訴人丁○○、丙○○於87年5月8日
    其向臺中商銀辦理抵押借款，提供系爭房地設定抵押權予臺
    中商銀，作為借款擔保時，系爭房地有出租之事實。況系爭
    房屋若如上訴人主張於85年12月16日即與上訴人陳昱甫（原
    名陳坤龍）簽訂租約，將房屋二樓至四樓出租予陳昱甫，每
    月租金2000元；86年1 月20日，丙○○再與丁○○簽訂租約
    ，將該房屋一層店舖及二樓房間一間出租予丁○○開設華豐
    百貨行，每月租金亦為2000元。何以陳昱甫、丁○○均未實
    際自己使用，卻分別轉租巫孟春，收取租金7000 元、18000
    元以圖利？頗不合情理。而丁○○因有子女三人，故丁○○
    使用房屋須付出租金，但上訴人丙○○在上訴人丁○○所有
    土地上興建系爭房屋，為何不因丁○○有子女三人，而應支
    付使用土地之代價？又依上訴人陳昱甫之租約既已載明「雙
    方願意先付十年租金，自85年12月16日起至95年12月16日止
    ，共付34萬8 仟元」，核與上訴人陳昱甫所稱於85年12月16
    日簽定租賃契約時，即將租金86,000元存入丙○○帳戶內，
    另於86年1月13日將88,000元、同年3月13日將24,000元、同
    年8月25日將70,000元、87年4月13日將180,000 元存入上訴
    人丙○○之妻謝幸津之帳戶內，所給付之租金及保證金共計
    448,000 元，相隔一年多分次拼湊給付之情形不同，足見此
    僅係遷就存摺上之金額予拼湊而成。再上訴人丁○○以租金
    抵扣房屋稅一節，不僅未載明於契約，且並無任何稅捐收據
    可證。且租金數額不可能恰巧足夠抵付房屋稅金，其差額如
    何給付？上訴人亦始終未據提出證據說明，足見租賃並非真
    實。
  (五)又如原審判決附表編號二所示租賃關係，雖經上訴人丙○○
    、陳甫於87年1 月14日共同法院公證處聲請認證，原審判決
    附表編號一所示租賃關係，亦於87年8 月11日聲請認證，且
    上訴人丙○○於87年申報綜合所得稅時，已就系爭租約之租
    金收入，列入所得稅結算申報書申報。然上訴人自承丁○○
    早於73年1月20日、78年7月26日、80年8 月23日，即先後提
    供其所有系爭土地及原有加強磚造二層樓房，為台中區中小
    企業銀行（即臺中商業銀行前身）設定本金最高限額400 萬
    元、600萬元、440萬元之抵押權，借款總額達1200萬元。因
    81年2 月28日發生火災，房屋屋頂塌陷，樑柱及磚牆嚴重裂
    縫，至84年間房屋經拆除，由丙○○出資興建系爭四層樓房
    。台中企銀即藉詞提起民事訴訟，請求丁○○、丙○○拆除
    新建之四樓房屋（彰化地方法院86年度訴字第490 號），另
    對丁○○、丙○○等人提起偽造文書之告訴（台灣彰化地方
    法院檢察署87年度偵字第1581號）。嗣於87年3 月達成和解
    ，由丁○○、丙○○父子提供系爭土地與房屋設定抵押借款
    2500萬元，用以清償先前之借款本金1200萬元及其利息。經
    雙方簽訂協議書後，台中企銀乃於87年4 月具狀撤回上揭民
    事訴訟之起訴（見事實欄一(二)所載）等情。足見斯時上訴人
    丁○○、丙○○即與抵押之銀行涉訟中，再參系爭樓房於88
    年4月30日即經訴外人楊改聲請假扣押查封，並於89年2月16
    日經臺中商銀聲請調卷拍賣（原審法院88年度執全字第 368
    號、89年度執字第1212號），則上訴人等預期系爭樓房將受
    強制執行，欲以租賃關係用以阻撓應買人承買意願，並藉此
    妨礙債權人拍賣受償，而為通謀虛偽意思表示，其動機甚為
    明顯。是不能以上述認證、報稅資料執為有利於上訴人之認
    定。
  (六)另上訴人辯以台中企銀於87年4 月27日與丁○○、丙○○簽
    訂抵押權設定契約書時，在「聲請登記外之約定事項」欄，
    第5 點填載「本抵押包括現在及將來地上建物未保存登記部
    分全部抵押在內」，而非如上訴人以其他土地提供該銀行設
    定抵押權時，循慣例蓋上「本件抵押物包括增建部分及附屬
    建物在內本件抵押物並無出租情事」之條戳，足證台中企銀
    知悉系爭樓房有租約存在云云。惟上訴人並未就所謂之慣例
    ，舉出確切證據予以證明，況上訴人丁○○、丙○○既已共
    同出具切結書，表明系爭房地未出租之明確意旨已如前述，
    殊難以上訴人所述慣例如何而加以推翻。是上訴人為此抗辯
    仍不足遽採。
四、綜上所述，本件原審判決附表所示之租賃關係，應係出租人
    與承租人間通謀虛偽意思表示而為無效，被上訴人訴請確認
    該租賃關係不存在，為有理由，應予准許。原審判准確認如
    原判決附表編號一、二所示租賃關係均不存在，並無不合。
    上訴意旨指摘原判決不當，求予廢棄改判，為無理由，其上
    訴應予駁回。
五、兩造其餘攻擊防禦方法，經本院審酌後，認為均不足以影響
    本件判決結果，爰不一一論列，併此敘明。
六、據上論結，本件上訴為無理由，依民事訴訟法第449條第1項
    、第78條、第85條第1項，判決如主文。
中　　華　　民　　國　　96　　年　　5 　　月　　9 　　日
                  民事第五庭    審判長法　官  林陳松
                                      法　官  王重吉
                                      法　官  古金男
以上正本係照原本作成。
如對本判決上訴，須於收受判決送達後20日內向本院提出上訴書
狀，其未表明上訴理由者，應於提出上訴後20日內向本院提出上
訴理由書（須按他造人數附具繕本）。
上訴時應提出委任律師為訴訟代理人之委任狀。具有民事訴訟法
第466條之1第1項但書或第2項之情形為訴訟代理人者，另應附具
律師及格證書及釋明委任人與受任人有該條項所定關係之釋明文
書影本。
                                      書記官  詹錫朋
中　　華　　民　　國　　96　　年　　5 　　月　　9 　　日
                                                      Ｍ
